---
header-includes: 
- \usepackage{booktabs}
linkcolor: Blue
output:
  pdf_document:
    number_sections: no
lang: pt-br
---
___ 
\thispagestyle{empty}
\begin{center}
  \Huge{Lista 5}\\
  \LARGE{Planejamento e Anláise de Experimentos I}
\end{center}
___
\vspace{20pt}
\begin{center}
  \Large{Márcio Roger Piagio}\\
  \large{RA: 67384}
\end{center}
\vspace{40pt}
___
\begin{center}
  %\pagenumbering{Roman}
  \tableofcontents
\end{center}
___
\begin{center}
  \vspace{\fill}\footnotesize{Maringá-Pr\\Março\\ 2021}
\end{center}
\newpage

```{r,echo=FALSE,warning = FALSE,results=FALSE}
library(mvtnorm)
library(DunnettTests)
library(knitr)
library(ggthemes)
library(emmeans)
library(ggplot2)
library(agricolae)
options(digits = 5)
library(DescTools)
```

## Questão 

Um artigo na Environment International (Vol. 18, No. 4, 1992) descreve um
experimento em que a quantidade de rádon liberada nos chuveiros foi investigada. Água enriquecida com rádon foi usada no experimento e seis diâmetros diferentes de orifícios foram testados em chuveiros. Os dados da experiênciasão mostrados na tabela a seguir:

\begin{table}[h]
\center
\begin{tabular}{@{}c|ccc@{}}
\toprule
Diâmetro & \multicolumn{1}{c}{Porcentagem de rádon liberada} \\ \midrule
0,37     &  80 \ \ \ \ \ \ 83  \ \ \ \ \ \   83 \ \ \ \ \ \   85         \\
0,51     &  75 \ \ \ \ \ \ 75   \ \ \ \ \ \   79 \ \ \ \ \ \  79         \\
0,71     &  74 \ \ \ \ \ \ 73  \ \ \ \ \ \  76  \ \ \ \ \ \  77         \\
1,01     &  67  \ \ \ \ \ \ 72  \ \ \ \ \ \  74   \ \ \ \ \ \  74         \\
1,40     &  62 \ \ \ \ \ \  62  \ \ \ \ \ \   67  \ \ \ \ \ \   69         \\
1,99     &  60  \ \ \ \ \ \ 61  \ \ \ \ \ \  64  \ \ \ \ \ \    66         \\ \bottomrule
\end{tabular}
\end{table}



### Item A

Construa uma exibição gráfica para estes dados. Comente o gráfico. E visível alguma diferença (que pode ser significativa) das porcentagens de acordo com o diâmetro?



```{r,warning = FALSE}
## Dados do exercício
RadonLiberado <-
    c(80,83,83,85,
      75,75,79,79,
      74,73,76,77,
      67,72,74,74,
      62,62,67,69,
      60,61,64,66)

Diametro <-
  c(rep("0,37",4),rep("0,51",4),rep("0,71",4),
    rep("1,01",4),rep("1,40",4),rep("1,99",4))

dados <-
  data.frame('Radon Liberado' = RadonLiberado, 'Diametro' = as.factor(Diametro))


## Gráfico de dispersão
ggplot(dados, aes(x=Diametro, y=RadonLiberado))+
  geom_jitter(shape=19, position=position_jitter(0.1))+
  labs(x = "Diâmetro", y = "Quantidade de rádon liberado")+
  ggtitle("Gráfico de dispersão",
  subtitle="               quantidade de rádon liberado referente diâmetros dos orifícios dos chuveiros") +
  theme(plot.title = element_text(hjust = 0.55))+
  stat_summary(fun.y=mean, geom="line",aes(y =RadonLiberado,group=1),
               colour="red",lwd=0.8)+
  stat_summary(fun.y=mean, geom="point",colour="blue",size=3)

```

\vspace{20pt}

**Resposta:**

\vspace{5pt}

Observando o gráfico acima segue um padrão de diferencia de médias com destaque no decaimento das mádias conforme aumenta os diâmetros.
\vspace{20pt}


### Item B

O tamanho do orifício afeta a porcentagem média de rádon liberado? Use $\alpha =0,05$. Faça um teste de ANOVA para a resposta.



\vspace{20pt}

$$\begin{cases}
 H_0: \text{O tamanho do orifício não afeta a porcentagem média de rádon liberado.}\\ \\
 H_1: \text{O tamanho do orifício afeta a porcentagem média de rádon liberado.}
\end{cases}$$

\begin{center}
OU
\end{center}

$$\begin{cases}
H_0  : \mu_1=\mu_2=\mu_3=\mu_4=\mu_5=\mu_6 &\\\\
H_1 : \mu_i \neq \mu_j \ \  \text{para pelo menos um par} \  \ (i, j), i \neq j \end{cases}$$



```{r}
##  Análise de Variância de um único fator
a = 6  # número de tratamentos
N = 24 # total de observações
n = 4  # dados balanceados

## Soma de Quadrados Total:
SQT = sum(RadonLiberado^2) - sum(RadonLiberado)^2/N

## Soma de Quadrados dos Tratamentos:
yi. = tapply(RadonLiberado,Diametro,sum)
SQTrat = sum(yi.^2)/n - sum(RadonLiberado)^2/N

## Soma de Quadrados dos Erros:
SQE = SQT - SQTrat

## Quadrado Médio dos Tratamentos:
QMTrat = SQTrat/(a-1)

## Quadrado Médio dos Erros:
QME = SQE/(N-a)

## Estatística de teste:
F0 = QMTrat /QME

## Ponto crítico:
alpha = 0.05
f = qf(alpha,a-1,N-a,lower.tail = FALSE)

## p-valor:
pvalor = pf(F0,a-1,N-a,lower.tail = FALSE)

## Tabela da ANOVA:
kable(data.frame(c('Diametro','Erros','Total'),c(a-1,N-a,N-1),c(SQTrat,SQE,SQT),
                c(QMTrat,QME, "" ),c(F0,"",""),c(pvalor,"","")),caption="ANOVA",
    col.names = c("Fonte de variação","gl","Soma de Quadrados","Quadrado Médio",
                  "$F_0$", "P-valor"))

```

**Conclusão:**

\vspace{5pt}

Rejeitamos a hipotese nula, com p-valor = 3.1595149626785e-08 menor que  $\alpha =0.05$ desejado. Já que há evidencias significativas que a média de alguma ou mais tamanho do orifício diferem das demais, ou seja o tamanho do orifício afeta a porcentagem média de rádon liberado.


### Item C

Relize o teste de Duncan e de Tukey HSD ao nível $\alpha =0,05$. Para cada método, apresente a tabela de grupos de médias (tabela de letras) ou os gráficos de grupos de médias que não se diferem significativamente. Há diferença  nas conclusões entre os métodos para as comparações múltiplas? Comente.


```{r,results=F}
modelo <- aov(RadonLiberado ~ Diametro, data = dados)

## Método HDS de Tukey
testeHSD <- HSD.test(modelo,"Diametro",console=TRUE,group = TRUE)

## Método de Duncan
duncan_test <- duncan.test(modelo, "Diametro", main="", console = TRUE,
                           group = TRUE)

```


```{r,fig.height=5,fig.width=9}
kable(testeHSD$groups,caption="Grupos de médias 'Método HDS de Tukey'",
      col.names = c("Radon Liberado","Grupos"))
kable(duncan_test$groups,caption="Grupos de médias 'Método de Duncan'",
      col.names = c("Radon Liberado","Grupos"))
par(mfrow=c(1,2))
plot(testeHSD,main="Método HDS de Tukey")
plot(duncan_test,main="Método de Duncan")
```

**Conclusão:**

\vspace{5pt}

Teste de Duncan detectou mais diferenças significativas do que o teste de
Tukey incluindo o grupo (letra d). O teste Tukey aparenta ser mais rigoroso do que o teste de Duncan.

### Item D 

Suponhamos que o diãmetro 0,71  é considerado o controle, faça um teste de comparação múltiplas de Dunnet. Comente.

```{r}
dunnet_test <- DunnettTest(RadonLiberado ~ Diametro,data=dados,control="0,71")
dunnet_test
plot(dunnet_test)

```

**Conclusão:**

\vspace{5pt}

Temos que os intervalos para as diferenças de médias dos Diametro entre (1,01 e 0,71) e (0,37 e 0,71) econtém o valor zero,
o que mostra que apenas esse par de médias não diferenciam significativamente entre si.

### Item E

Suponha que antes de realizar o experimento, você queira definir alguns contrastes para comparar.
Proponha 5 contrastes ortogonais e utilize os dados acima para realizar o teste de hipótese deles considerando 5% de significância.

```{r}
## Contrastes
library(gmodels)
Constrastes <- rbind(c(1,-1, 0, 1, -1, 0),
                     c(1, 1,-1,-1, 0, 0),
                     c(0, 0, 1,-1,0,0),
                     c(0,-1,1,0,0,0),
                     c(1,1,-1,1,-1,-1))
```


```{r}
## Teste de hipôtese contraste 
modelo.contraste <- aov(RadonLiberado ~ Diametro, data = dados,
contrast = list(Diametro = make.contrasts(Constrastes)))

summary(modelo.contraste, split = list(Diametro = 1:5))
par(mfrow=c(2,2))
plot(modelo.contraste)
```

Pelo quadro da ANOVA, rejeitamos as hipóteses C1 e C4 formuladas cada uma com 5% de
significância.


