---
title: É possível fazer seleção e melhoramento genético em abelhas?
date: "20 de setembro de 2022"
author: "Márcio Roger Piagio"
output:
  rmdformats::readthedown:
    highlight: kate
  toc: true
  toc_depth: 3
---

```{r,echo=FALSE,message=FALSE}
source("01funcoes.R", encoding = 'UTF-8')
source("00data.R", encoding = 'UTF-8')
options(warn=-1)
options(htmltools.dir.version = FALSE)
```



```{css,echo=FALSE}
h1 {
    text-align: center;
    font-weight: bold;
}

p {
    font-size: 15px;
    font-weight: bold
}

#centralizar{ 
              text-align: center;
              font-size: 15px;
              font-weight: bold
}
```


--- 


# Objetivos.


<p id="centralizar">Propor um modelo de regressão para constatar a melhor produção de mel (N° de potes de mel ao mês) entre as 16 colônias de abelhas da espécie Scaptotrigona bipuctata e posteriormente selecionar características em relação as colônias considerando o aperfeiçoamento da produção de mel</p>

---

# Descrição dos dados

* 16 Colônias de abelhas da espécie Scaptotrigona bipuctata

* Os dados foram coletados todos os meses em todas as colônias no ano de 2016

## As Características analisadas

* Comp. Canudo (cm) = Comprimento do canudo entrada das colônias;

* Diâm. Canudo (cm) = Diâmetro do canudo entrada das colônias;

* N° potes Mel = Número de Potes de mel;

* N° discos =  Número dos discos de crias;

* Tam. Discos (cm) = Média do diâmetro dos discos de crias;

* Peso (Kg) = Peso da colônia, já descontado o peso das caixas;

* Est. Pop. = Estimativa do número de indivíduos nas colônias de abelhas.


```{r,echo=FALSE,out.width="100%"}
library(ggplot2)
visdat::vis_guess(Dados_abelhas)+
    theme(legend.position = "bottom", legend.background = element_rect(colour = "lightgray", size = .6), axis.text.x = element_text(hjust = 0.03))
```



```{r,echo=FALSE,message=FALSE,fig.align='center'}
library(highcharter)
hcboxplot(
  x = Dados_abelhas$`N° potes Mel`,
  var = Dados_abelhas$Colônias,
  name = "Length",
  color = 'darkslategrey',
  outliers = TRUE
) %>%
  hc_chart(type = "column") %>%
  hc_title(text = " ") %>%
  hc_yAxis(title = list(text = "N° potes de Mel")) %>%
  hc_add_series(
    data = Dados_abelhas,
    type = "scatter",
    hcaes(x = "Colônias", y = "Dados_abelhas$`N° potes Mel`", group = "Colônias")
  ) %>%
  hc_plotOptions(scatter = list(
    color = "red",
    marker = list(
      radius = 2,
      symbol = "circle",
      lineWidth = 1
    )
  ))  %>%
  hc_plotOptions(scatter = list(jitter = list(x = .2, y = 0)))
```