---
title: "Trabalho 3 -- Laboratório de Estatística Aplicada <br><br><br>"
subtitle: "É possível fazer seleção e melhoramento genético em abelhas?"
author: " Márcio Roger Piagio <br><br><br><br><br>"
date: '`r format(Sys.time(),"%d de %B de %Y")`'
output:
  xaringan::moon_reader:
    css: [default, metropolis, metropolis-fonts, custom.css]
    lib_dir: libs
    nature:
      highlightStyle: rainbow
      highlightLines: false
      highlightSpans: true
      countIncrementalSlides: false
      slideNumberFormat: "%current%/%total%"
      ratio: "16:9"
---

```{r,echo=FALSE,message=FALSE}
source("arq/sumario2.R", encoding = 'UTF-8')
source("arq/theme_blue.R", encoding = 'UTF-8')
source("arq/01funcoes.R", encoding = 'UTF-8')
source("arq/00data.R", encoding = 'UTF-8')
options(warn=-1)
options(htmltools.dir.version = FALSE)
```

class: inverse, center, middle

# <center>**Objetivos **</center>

<br>

### **<center>Propor um modelo de regressão para constatar a melhor produção de mel (N° de potes de mel ao mês) entre as 16 colônias de abelhas da espécie Scaptotrigona bipuctata e posteriormente selecionar características em relação as colônias considerando o aperfeiçoamento da produção de mel. <center>**

---

# <center>**Descrição dos dados**</center>

> **16 Colônias de abelhas da espécie Scaptotrigona bipuctata**

> **Os dados foram coletados todos os meses em todas as colônias no ano de 2016**

## <center> As Características analisadas foram:</center>

> **Comp. Canudo (cm) = Comprimento do canudo entrada das colônias;**

> **Diâm. Canudo (cm) = Diâmetro do canudo entrada das colônias;**

> **N° potes Mel = Número de Potes de mel;**

> **N° discos =  Número dos discos de crias;**

> **Tam. Discos (cm) = Média do diâmetro dos discos de crias;**

> **Peso (Kg) = Peso da colônia, já descontado o peso das caixas;**

> **Est. Pop. = Estimativa do número de indivíduos nas colônias de abelhas.**

---

# <center>**Descrição dos dados**</center>

.pull-left[
<center>
```{r,echo=FALSE,out.width="100%"}
visdat::vis_guess(Dados_abelhas)+
    theme(legend.position = "bottom", legend.background = element_rect(colour = "lightgray", size = .6), axis.text.x = element_text(hjust = 0.03))
```
]

.pull-right[
<center>
```{r,echo=FALSE,out.width="100%"}
visdat::vis_expect(Dados_abelhas, ~.x == 0)+
    theme(legend.position = "bottom", legend.background = element_rect(colour = "lightgray", size = .6))
```
]

---

class: inverse, center, middle

# Análise descritiva

---

# <center>**Análise descritiva**</center>

```{r,echo=FALSE,out.width="100%"}
library(leaflet)
r <- resumo(numerica)
DT::datatable(r,class = 'cell-border stripe',
              fillContainer = FALSE,
              options = list(pageLength = 7,
                             searching=FALSE,
                             initComplete = JS(
    "function(settings, json) {",
    "$(this.api().table().header()).css({'background-color': 'darkslategrey', 'color': '#fff', 'font-size': '14px', 'text-align':'center'});",
    "}")))%>%
  DT::formatStyle('N° potes Mel',  color = DT::styleEqual(c(111.4562,23.2656,25.931),'red')) 

 
```

Superdispersão

---

# <center>**Análise descritiva**</center>

.pull-left[
**<center>Histograma da distribuição dos números de potes de mel</center>**

```{r,echo=FALSE,message=FALSE}
ggplot(Dados_abelhas, aes(`N° potes Mel`)) +
  geom_histogram( aes(y =..density..),
                  col = 'black',fill='darkslategrey',alpha=0.6,bins= ceiling(sqrt(length(Dados_abelhas$Meses)))) +
  geom_density() +
  ylab(' ') +
  xlab('Número de Potes de mel')+
  theme_blue()

```
]

.pull-right[
**<center>Números de potes de mel</center>**

```{r,echo=FALSE,message=FALSE}
pct_format = scales::percent_format(accuracy = .1)
ccc  <- Dados_abelhas %>% dplyr::group_by(`N° potes Mel`) %>% dplyr::summarise(n=n())
ggplot(ccc,aes(`N° potes Mel`,n)) +
  geom_col(fill='darkslategrey') + theme_minimal() +
    ylab('Frequência absoluta') +
  xlab('Número de Potes de mel')+
  geom_label(aes(
    label = sprintf(
      '%d (%s)',
      n,
      pct_format(n / sum(n))
    )),  fill='white', vjust=1,hjust=ifelse(ccc$n <= 14,-100,-.1))+
  theme_blue()

```
]

---

# <center>**Análise descritiva**</center>

.pull-left[
**<center>Boxplot das colônias por N° potes de Mel</center>**

```{r,echo=FALSE,message=FALSE,fig.align='center'}
library(highcharter)
hcboxplot(
  x = Dados_abelhas$`N° potes Mel`,
  var = Dados_abelhas$Colônias,
  name = "Length",
  color = 'darkslategrey',
  outliers = TRUE
) %>%
  hc_chart(type = "column") %>%
  hc_title(text = " ") %>%
  hc_yAxis(title = list(text = "N° potes de Mel")) %>%
  hc_add_series(
    data = Dados_abelhas,
    type = "scatter",
    hcaes(x = "Colônias", y = "Dados_abelhas$`N° potes Mel`", group = "Colônias")
  ) %>%
  hc_plotOptions(scatter = list(
    color = "red",
    marker = list(
      radius = 2,
      symbol = "circle",
      lineWidth = 1
    )
  ))  %>%
  hc_plotOptions(scatter = list(jitter = list(x = .2, y = 0)))
```
]

.pull-rigth[
**<center>Frequência do N° potes Mel por côlonia</center>**

```{r,echo=FALSE,message=FALSE,fig.align='center'}
bar %>% 
hchart(type = "column", 
       hcaes(x = Colônias, y = `N° potes Mel`)) %>%
  hc_title(text = " ") %>%
  hc_xAxis(title = list(text = "")) %>%
  hc_yAxis(title = list(text = "Frequência"), stackLabels = list(enabled = TRUE)) %>% 
  hc_colors('darkslategrey') %>% 
  hc_plotOptions(series = list(stacking = "normal"))
```
]

---

# <center>**Análise descritiva**</center>

.pull-left[
**<center>Boxplot dos meses por N° potes de Mel</center>**

```{r,echo=FALSE,message=FALSE,fig.align='center'}
library(highcharter)
hcboxplot(
  x = Dados_abelhas$`N° potes Mel`,
  var = Dados_abelhas$Meses,
  name = "Length",
  color = 'darkslategrey',
  outliers = TRUE
) %>%
  hc_chart(type = "column") %>%
  hc_title(text = " ") %>%
  hc_yAxis(title = list(text = "N° potes de Mel")) %>%
  hc_add_series(
    data = Dados_abelhas,
    type = "scatter",
    hcaes(x = "Meses", y = "Dados_abelhas$`N° potes Mel`", group = "Meses")
  ) %>%
  hc_plotOptions(scatter = list(
    color = "red",
    marker = list(
      radius = 2,
      symbol = "circle",
      lineWidth = 1
    )
  ))  %>%
  hc_plotOptions(scatter = list(jitter = list(x = .2, y = 0)))
```
]

.pull-rigth[
**<center>Frequência do N° potes Mel</center>**

```{r,echo=FALSE,message=FALSE,fig.align='center'}
bar2 %>% 
hchart(type = "column", 
       hcaes(x = Meses, y = `N° potes Mel`)) %>%
  hc_title(text = " ") %>%
  hc_xAxis(title = list(text = "")) %>%
  hc_yAxis(title = list(text = "Frequência"), stackLabels = list(enabled = TRUE)) %>% 
  hc_colors('darkslategrey') %>% 
  hc_plotOptions(series = list(stacking = "normal"))
```
]

---

# <center>**Análise descritiva**</center>
**<center>Frequência do N° potes Mel por mês e côlonia</center>**

```{r,echo=FALSE,message=FALSE,out.width="100%"}
library(plotly)
bar3 %>% plot_ly(x = ~Meses, y = ~`N° potes Mel`, color = ~Colônias)
```

---

# <center>**Análise descritiva**</center>
**<center>Frequência do Est. Pop. por mês e côlonia</center>**

```{r,echo=FALSE,message=FALSE,out.width="100%"}
bar4 %>% plot_ly(x = ~Meses, y = ~`Est. Pop.`, color = ~Colônias)
```

---

# <center>**Análise descritiva**</center>

```{r,echo=FALSE,message=FALSE,fig.align='center',fig.width=20,fig.height=10}
GGally::ggpairs(Dados_abelhas, columns = 3:9,
                upper = list(continuous = GGally::wrap("cor", size = 7)))+
  theme(strip.text.x = element_text(size = 15),
        strip.text.y = element_text(size = 10))

```

---

class: inverse, center, middle


# **Modelos Propostos** 

---

# <center>**Modelos Para Dados de Contagem**</center>

### <center>Modelo Poisson com função de ligação log "log-linear"<center>

### <center>Modelo Binomial Negativa com função de ligação log<center> 

##**<center>Modelo de Mistura<center>**

### <center> Poisson com Binomial<center>

### <center>Binomial Negativa com Binomial<center>

##**<center>Modelo Truncado<center>**

### <center> Poisson com Binomial<center>

### <center>Binomial Negativa com Binomial<center>

Equidispersão: $\mathbb{E}(y_i)=\mathbb{V}(y_i)$  Superdispersão: 


---

# <center>**Modelos Para Dados de Contagem**</center>

.pull-left[
**<center>Zero alterado (Truncado)</center>**

```{r,echo=FALSE}
## ZAP
idx_zap <- ifelse(Dados_abelhas$`N° potes Mel` == 0, 0, 1)
all_zap <- table(Dados_abelhas$`N° potes Mel`, idx_zap)
## ZIP
idx_zip <- c(rep(1, 150), rep(0, 42))
all_zip <- table(idx_zip,Dados_abelhas$`N° potes Mel`)

barplot(t(all_zap), las = 1, col=c('darkslategrey',"red"), border ="gray",
        xlab = "Count", main = " ")
```
]



.pull-rigth[
**<center>Zero inflado (mistura)</center>**

```{r,echo=FALSE}
barplot((all_zip), las = 1, col=c('darkslategrey',"red"), border ="gray",
        xlab = "Count", main = " ")
```
]

---

# <center>**Selecionado Modelo**</center>

```{r,echo=FALSE,message=FALSE}
row.names(tab1) <- c("Modelo Poisson com função de ligação log","Modelo Binomial Negativa com função de ligação log","Mistura Poisson com Binomial", "Mistura Binomial Negativa com Binomial","Truncado Poisson com Binomial",
                     "Truncado Binomial Negativa com Binomial")

DT::datatable(round(tab1,2),class = 'cell-border stripe',
              fillContainer = FALSE,
              options = list(pageLength = 7,
                             searching=FALSE,
                             initComplete = JS(
    "function(settings, json) {",
    "$(this.api().table().header()).css({'background-color': 'darkslategrey', 'color': '#fff', 'font-size': '25px', 'text-align':'center'});",
    "}")))
```


---

# <center>**Análise de resíduos**</center>

```{r,echo=FALSE,message=FALSE,fig.align='center',fig.height=7,fig.width=16}
library(ggformula)
library(Rmisc)
p1 <- ggplot(res1, aes(x=pred, y=rq)) + geom_point(size=2) +
  geom_hline(yintercept=c(-2,2), linetype=2) + xlab("Preditos") +
  ylab("Resíduo Quant Aleat") + theme_gray(base_size=18) +
  theme_blue()

p2 <- ggplot(res1, aes(x=id, y=hii)) + geom_point(size=2) +
  xlab("Índice") + ylab("Medida h") + theme_gray(base_size=18) +
  geom_text(aes(label=ifelse(hii>quantile(hii, probs=0.95),id,'')), hjust=0, vjust=-0.5)+
  theme_blue()

p3 <- ggplot(res1, aes(x=id, y=di))   + geom_point(size=2) + xlab("Índice") +
  ylab("Distância de Cook") + theme_gray(base_size=18) +
  geom_text(aes(label=ifelse(di>quantile(di, probs=0.95),id,'')),hjust=0,vjust=-0.5) +
  theme_blue()

p4 <- ggplot(res1, aes(x=eta, y=z)) + geom_point(size=2) + xlab("Preditor Linear") +
  ylab("Variável z") + geom_spline(size=2, col='blue', df=3) + theme_gray(base_size=18) +
  theme_blue()

multiplot(p1,p2,p3,p4, cols=2)
```

---

# <center>**Análise de resíduos**</center>

.pull-rigth[
```{r,echo=FALSE,message=FALSE,fig.width=16}
library(hnp)
hnp(res1$rq, print=F, pch=16, cex=1.2, half=F)
```
]

---


# <center>**Compreensão do modelo**</center>


```{r,echo=FALSE,message=FALSE}

p <- round(summary(modelo.2)$coefficients,3)

DT::datatable(cbind(p,round(glm.TAXA(modelo.2),3)),class = 'cell-border stripe',
              fillContainer = FALSE,
              options = list(pageLength = 9,
                             searching=FALSE,
                             initComplete = JS(
    "function(settings, json) {",
    "$(this.api().table().header()).css({'background-color': 'darkslategrey', 'color': '#fff', 'font-size': '20px', 'text-align':'center'});",
    "}")))

```

---

class: inverse, center, middle


# **Conclusão** 

**A maior taxa de produção de mel foi da colônia 9 que tem uma taxa de 24% maior do que a colônia 2, que por sua vez teve a segunda melhor produção de mel. Em relação ao comprimento do canudo, temos que para cada acréscimo de centímetros diminui-se uma taxa de 2% da produção de mel; o diâmetro do canudo aumenta 4% na taxa de mel para cada centímetro; e o número de disco tem um acréscimo de 6% na taxa de produção de mel a cada unidade. Já o tamanho do disco tem uma taxa de 8% de acréscimo para cada centímetro. Por fim, o peso da colônia teve uma taxa de 40%. **

---

class: inverse, middle


# <center>**Conclusão**</center> 

* **A maior taxa de produção de mel foi da colônia 9 que tem uma taxa de 24% maior do que a colônia 2, que por sua vez teve a segunda melhor produção de mel.**

* **Para cada acréscimo do centímetros do comprimento do canudo diminui-se uma taxa de 2% da produção de mel.**

* **O diâmetro do canudo aumenta 4% na taxa de mel para cada centímetro.**

* **O número do disco tem um acréscimo de 6% na taxa de produção de mel a cada unidade.**

* **O disco tem uma taxa de 8% de acréscimo para cada centímetro.**

* **Por fim, o peso da colônia teve uma taxa de 40%. **


