---
title: "Trabalho de Laboratório de Estatística Aplicada <br><br><br>"
subtitle: "Como otimizar atendimentos baseados em seu endereço"
author: " Márcio Roger Piagio <br><br><br><br><br>"
date: '20 de setembro de 2022'
output:
  xaringan::moon_reader:
    css: [default, metropolis, metropolis-fonts, custom.css]
    lib_dir: libs
    nature:
      highlightStyle: rainbow
      highlightLines: false
      highlightSpans: true
      countIncrementalSlides: false
      slideNumberFormat: "%current%/%total%"
      ratio: "16:9"
---

```{r setup, include=FALSE}
source("arq/00dados.R", encoding = 'UTF-8')
source("arq/01funcoes.R", encoding = 'UTF-8')
options(warn=-1)
options(htmltools.dir.version = FALSE)
```

# Proposta 

### Verificar comparação entre grupos de médicos e distância dos pacientes atendidos.

<br>

###  Verificar comparação entre grupos de médicos e idade dos pacientes atendidos.

<br>

### Otimizar a distância dos médicos eferente ao endereço dos pacientes ou idade.

---

# Banco de dados 

.pull-left[
* **Lon** e **Lat:** coordena do endereço do paciente.  
* **Médico:** médico que atendeu o paciente.
* **Idade:** idade do paceiente.
* **CatI:** variavel idade categorizada.
* **CatD:** variavel idade categorizada.
* **Dist:** É a distância do paciente até o médico onde foi atendido.
]

.pull-right[
 Foi utilizado a fórmula **"haversine"**.
 
$a = \sin^2(\Delta \phi/2)+\cos \phi_1 \times \phi_2 \times \sin^2(\Delta\lambda/2)\\b = 2 \times atan2(\sqrt{a} , \sqrt{(1-a)})\\d =(R\times c)/1000$

onde	$\phi$ é latitude, $\lambda$ é longitude, R é o raio da Terra (raio médio = 6.371km)
]

```{r,echo=FALSE, highlight.output=c(1, 3)}
DT::datatable(
  data.frame('Lon'=round(paciente$Longitude, digits = 2),
             'Lat'=round(paciente$Latitude, digits = 2),
             'Médico'= paciente$Medico,
             'Idade'=paciente$Idade,
             'Dist'=round(paciente$dist,digits = 2),
             'CatI'=paciente$categoria,
             'CatD'=paciente$categoriaD), 
  fillContainer = FALSE,
              options = list(pageLength = 3,
                             searching=FALSE,
                             initComplete = JS(
    "function(settings, json) {",
    "$(this.api().table().header()).css({'background-color': 'darkslategrey', 'color': '#fff', 'font-size': '14px', 'text-align':'center'});",
    "}")))

```

---

class: inverse, center, middle

# Analise descritiva

---

# Frequências das variáveis 

.pull-left[
```{r,echo=FALSE,fig.align='center',out.width="100%",warning=FALSE}
bbb  <- paciente %>% dplyr::group_by(Medico) %>% dplyr::summarise(n=n())
bbb %>% arrange(desc(n)) %>% 
  hchart(type = "bar", 
         hcaes(x = Medico, y = n)) %>%
  hc_title(text = "Frequência de Atendimento por Médico") %>%
  hc_xAxis(title = list(text = "")) %>%
  hc_yAxis(title = "", stackLabels = list(enabled = TRUE)) %>% 
  hc_colors('darkslategrey') %>% 
  hc_tooltip(headerFormat = "",
             pointFormat = "{point.n}  {point.antibiotic}") %>%
  hc_plotOptions(series = list(stacking = "normal"))
```
]

.pull-right[
```{r,echo=FALSE,fig.align='center',out.width="100%",warning=FALSE}
ccc  <- paciente %>% dplyr::group_by(categoria) %>% dplyr::summarise(n=n())
ccc %>% arrange(categoria) %>% 
  hchart(type = "column", 
         hcaes(x = categoria, y = n)) %>%
  hc_title(text = "Frequência dos pacientes por faixa etária") %>%
  hc_xAxis(title = list(text = "")) %>%
  hc_yAxis(title = "", stackLabels = list(enabled = TRUE)) %>% 
  hc_colors(c("#2F4F4F", "#70690D", '#4F3F2F')) %>% 
  hc_tooltip(pointFormat = " {point.cluster}") %>%
  hc_plotOptions(series = list(stacking = "normal"))
```
]

---

# Identificando observações fora de Maringá

.pull-left[
```{r,echo=FALSE,fig.align='center',out.width="100%",warning=FALSE}
cor <- brewer.pal(7, "Dark2")

leaflet(paciente)  %>% 
  addProviderTiles("OpenStreetMap") %>% 
  addPolygons(data = PR_2020$geom, color = 'darkslategrey',fill = F, opacity = 0.9) %>% 
  addPolygons(data = MGA_2020$geom, color = 'red',fill = F, opacity = 0.9) %>%
  setView(-51.931180, -24.5, zoom =7.4 ) %>% 
  addCircleMarkers(~Longitude, ~Latitude, weight = 3, radius=4, 
                   color="red", stroke = F, fillOpacity = 0.9)  
```
]

.pull-right[
```{r,echo=FALSE}
DT::datatable(Paciente_outros[c(8,5,4,3)], 
  fillContainer = FALSE,,
              options = list(pageLength = 7,
                             searching=FALSE,
                             initComplete = JS(
    "function(settings, json) {",
    "$(this.api().table().header()).css({'background-color': 'darkslategrey', 'color': '#fff', 'font-size': '14px', 'text-align':'center'});",
    "}")))
```
]

---

# Descritiva da variável Idade

**Resumo da variavel Idade**

```{r, echo=FALSE}
resulmo(Paciente_MGA$Idade)
```

**Tabela de cotigencia idade com Médico**

```{r,echo=FALSE}
dados <- table(Paciente_MGA$Medico, Paciente_MGA$categoriaI)
knitr::kable(dados, align = "c")
```

---

# Descritiva da variável Distância

**Resumo da variável Distância **

```{r, echo=FALSE}
resulmo(Paciente_MGA$dist)
```

**Tabela de cotigencia Distância com Médico**

```{r,echo=FALSE}
dados1 <- table(Paciente_MGA$Medico, Paciente_MGA$categoriaD)
knitr::kable(dados1, align = "c")
```

---


# Gráfico dos pacientes em relação aos médicos

```{r,echo=FALSE,fig.align='center',out.width="100%",warning=FALSE}
Paciente_MGA <- as.data.frame(Paciente_MGA)
quakes.df <- split(Paciente_MGA, Paciente_MGA$Medico)
medicos$Local <- factor(medicos$Local)
new <- cor[medicos$Local]
  
l <- leaflet() %>% addTiles()

names(quakes.df) %>%
  purrr::walk( function(df) {
    l <<- l %>%
      addCircleMarkers(data=quakes.df[[df]],
                 lat=~Latitude,
                 lng=~Longitude,
                 group=df,
                 weight = 3,
                 radius=4,
                 stroke = F,
                 fillOpacity = 0.9,
                 label=~as.character(Idade),
                 color=ifelse(df=='A',cor[1],
                              ifelse(df=='B',cor[2],
                                     ifelse(df=='C',cor[3],
                                            ifelse(df=='D',cor[4],
                                                   ifelse(df=='E',cor[5],
                                                          ifelse(df=='F',cor[6],
                                                                 cor[7]))))))) %>% 
          addCircleMarkers(data=medicos[ifelse(df=='A',1,
                              ifelse(df=='B',2,
                                     ifelse(df=='C',3,
                                            ifelse(df=='D',4,
                                                   ifelse(df=='E',5,
                                                          ifelse(df=='F',6,
                                                                 7)))))),],
                 lat=~Latitude,
                 lng=~Longitude,
                 group=df,
                 weight = 3,
                 radius=6,
                 stroke = F,
                 fillOpacity = 0.9,
                 label=~as.character(Local),
                 color="black")

  })

l %>%
  addPolygons(data = MGA_2020$geom, color = 'darkslategrey',fill = F, opacity = 0.9) %>% 
  addLayersControl(
    overlayGroups = names(quakes.df),
    options = layersControlOptions(collapsed = FALSE))%>%
  htmlwidgets::onRender("
        function() {
            $('.leaflet-control-layers-overlays').prepend('<label style=\"text-align:center\"></label>');
        }
    ")
```

---


class: inverse, center, middle

# Comparação entre grupos 

---

# Estatísticas

## Estatística escore médio 

.pull-left[

## Hipóteses

$H_0: \ \ \bar{F_1} = \bar{F_2} = ... =  \bar{F_i}$

onde $\bar{F}_i$ é escore médio para cada subpopulação.
 
\begin{cases}
H_0 & \text{não há diferença significativa entre os grupos}\\
H_1 & \text{há diferença significativa entre os grupos}
\end{cases}

ou

\begin{cases}
H_0 & \text{não há evidências de associação entre os grupos}\\
H_1 & \text{há evidências de associação entre os grupos}
\end{cases}
]

.pull-right[

## Estatística

$$Q_s=\frac{n-1}{n}\times \frac{\sum_{i=1}^{s}(n_{i+})(\bar{f_i}-\mu_a)^2}{v_a}\sim \chi^2_{(s-1)}$$

## Comparações multiplas 

Se $H_0$ for rejeitado $\to$ Copração dois a dois.

]

---

# Comparação entre grupos.

.pull-left[

## Estatística escore médio<br>Médico por Idade

<br>


```{r,echo=FALSE}
t <- teste.escore(dados=dados, escore=1:6, comp.mult=T, correcao.p="bonferroni")
t$Global
t$Fbar

```


Como p-value = 0.7 é maior que 5% decide-se por não Rejeitar $H_0$, isto é,
podemos concluir que não há diferença significativa entre os atendimentos dos médicos referente as idades dos pacientes. 

]

.pull-right[

## Estatística escore médio<br>Médico por Distância

<br>

```{r,echo=FALSE}
t2 <- teste.escore(dados=dados1, escore=1:6, comp.mult=T, correcao.p="bonferroni")
t2$Global
t2$Fbar
```

Como p-value é menor que 5% decide-se por Rejeitar $H_0$, isto é, podemos concluir que há diferença significativa entre os atendimentos dos médicos referente as distâncias dos pacientes. Logo pedemos fazer a comparações multiplas.
]

---

# Comparações multiplas.

## Grupos de médicos em relação a distância.

```{r,echo=FALSE}
DT::datatable(t2$Comp.multiplas, 
  fillContainer = FALSE,
              options = list(pageLength = 7,
                             searching=FALSE,
                             initComplete = JS(
    "function(settings, json) {",
    "$(this.api().table().header()).css({'background-color': 'darkslategrey', 'color': '#fff', 'font-size': '14px', 'text-align':'center'});",
    "}")))
```

---

# Conclusão 

.pull-left[
```{r,echo=FALSE}
Grupos <- c(rep("a",2),rep("b",5))
Medicos <- paste0("Médico ",LETTERS[1:7])

DT::datatable(cbind(Medicos,Grupos), 
  fillContainer = FALSE,
              options = list(pageLength = 7,
                             searching=FALSE,
                             initComplete = JS(
    "function(settings, json) {",
    "$(this.api().table().header()).css({'background-color': 'darkslategrey', 'color': '#fff', 'font-size': '14px', 'text-align':'center'});",
    "}")))
```
]

.pull-right[

### Podemos concluir que os médicos A e B não se difere nas distâncias do paciente e os médicos C, D, E, F e G são estatisticamente iguais.
]
---

class: inverse, center, middle

# Otimização 

---

# Otimização da distância em linha reta.


```{r,echo=FALSE,fig.align='center',out.width="100%",warning=FALSE}
Paciente_MGA <- as.data.frame(Paciente_MGA)
quakes.df <- split(Paciente_MGA, Paciente_MGA$MinL)
medicos$Local <- factor(medicos$Local)
new <- cor[medicos$Local]
  
icons <- awesomeIcons(
    icon = 'ios-close',
    iconColor = 'white',
    library = 'ion',
    markerColor = new
  )

l <- leaflet() %>% addTiles()

names(quakes.df) %>%
  purrr::walk( function(df) {
    l <<- l %>%
      addCircleMarkers(data=quakes.df[[df]],
                 lat=~Latitude,
                 lng=~Longitude,
                 group=df,
                 weight = 3,
                 radius=4,
                 stroke = F,
                 fillOpacity = 0.9,
                 label=~as.character(Idade),
                 color=ifelse(df=='A',cor[1],
                              ifelse(df=='B',cor[2],
                                     ifelse(df=='C',cor[3],
                                            ifelse(df=='D',cor[4],
                                                   ifelse(df=='E',cor[5],
                                                          ifelse(df=='F',cor[6],
                                                                 cor[7]))))))) %>% 
          addCircleMarkers(data=medicos[ifelse(df=='A',1,
                              ifelse(df=='B',2,
                                     ifelse(df=='C',3,
                                            ifelse(df=='D',4,
                                                   ifelse(df=='E',5,
                                                          ifelse(df=='F',6,
                                                                 7)))))),],
                 lat=~Latitude,
                 lng=~Longitude,
                 group=df,
                 weight = 3,
                 radius=4,
                 stroke = F,
                 fillOpacity = 0.9,
                 label=~as.character(Local),
                 color="black")
  })

l %>%
  addPolygons(data = MGA_2020$geom, color = 'darkslategrey',fill = F, opacity = 0.9) %>% 
  addLayersControl(
    overlayGroups = names(quakes.df),
    options = layersControlOptions(collapsed = FALSE))%>%
  htmlwidgets::onRender("
        function() {
            $('.leaflet-control-layers-overlays').prepend('<label style=\"text-align:center\">Médico</label>');
        }
    ")
```

<!-- --- -->

<!-- # Otimização da distância de carro. -->


```{r,echo=FALSE,fig.align='center',out.width="100%",warning=FALSE,eval=FALSE}
Paciente_dis_tem <- read.csv("data/Paciente_dis_tem.csv", sep=";")
Paciente_MGA <- cbind(Paciente_MGA,Paciente_dis_tem)
Paciente_MGA <- as.data.frame(Paciente_MGA)
quakes.df <- split(Paciente_MGA, Paciente_MGA$dist)
medicos$Local <- factor(medicos$Local)
new <- cor[medicos$Local]
  
icons <- awesomeIcons(
    icon = 'ios-close',
    iconColor = 'white',
    library = 'ion',
    markerColor = new
  )

l <- leaflet() %>% addTiles()

names(quakes.df) %>%
  purrr::walk( function(df) {
    l <<- l %>%
      addCircleMarkers(data=quakes.df[[df]],
                 lat=~Latitude,
                 lng=~Longitude,
                 group=df,
                 weight = 3,
                 radius=4,
                 stroke = F,
                 fillOpacity = 0.9,
                 label=~as.character(Idade),
                 color=ifelse(df=='A',cor[1],
                              ifelse(df=='B',cor[2],
                                     ifelse(df=='C',cor[3],
                                            ifelse(df=='D',cor[4],
                                                   ifelse(df=='E',cor[5],
                                                          ifelse(df=='F',cor[6],
                                                                 cor[7]))))))) %>% 
          addCircleMarkers(data=medicos[ifelse(df=='A',1,
                              ifelse(df=='B',2,
                                     ifelse(df=='C',3,
                                            ifelse(df=='D',4,
                                                   ifelse(df=='E',5,
                                                          ifelse(df=='F',6,
                                                                 7)))))),],
                 lat=~Latitude,
                 lng=~Longitude,
                 group=df,
                 weight = 3,
                 radius=4,
                 stroke = F,
                 fillOpacity = 0.9,
                 label=~as.character(Local),
                 color="black")
  })

l %>%
  addPolygons(data = MGA_2020$geom, color = 'darkslategrey',fill = F, opacity = 0.9) %>% 
  addLayersControl(
    overlayGroups = names(quakes.df),
    options = layersControlOptions(collapsed = FALSE))%>%
  htmlwidgets::onRender("
        function() {
            $('.leaflet-control-layers-overlays').prepend('<label style=\"text-align:center\">Médico</label>');
        }
    ")
```

---

# Otimização do tempo de carro.

```{r,echo=FALSE,fig.align='center',out.width="100%",warning=FALSE}
Paciente_dis_tem <- read.csv("data/Paciente_dis_tem.csv", sep=";")
Paciente_MGA <- cbind(Paciente_MGA,Paciente_dis_tem)
Paciente_MGA <- as.data.frame(Paciente_MGA)
quakes.df <- split(Paciente_MGA, Paciente_MGA$tem)
medicos$Local <- factor(medicos$Local)
new <- cor[medicos$Local]
  
icons <- awesomeIcons(
    icon = 'ios-close',
    iconColor = 'white',
    library = 'ion',
    markerColor = new
  )

l <- leaflet() %>% addTiles()

names(quakes.df) %>%
  purrr::walk( function(df) {
    l <<- l %>%
      addCircleMarkers(data=quakes.df[[df]],
                 lat=~Latitude,
                 lng=~Longitude,
                 group=df,
                 weight = 3,
                 radius=4,
                 stroke = F,
                 fillOpacity = 0.9,
                 label=~as.character(Idade),
                 color=ifelse(df=='A',cor[1],
                              ifelse(df=='B',cor[2],
                                     ifelse(df=='C',cor[3],
                                            ifelse(df=='D',cor[4],
                                                   ifelse(df=='E',cor[5],
                                                          ifelse(df=='F',cor[6],
                                                                 cor[7]))))))) %>% 
          addCircleMarkers(data=medicos[ifelse(df=='A',1,
                              ifelse(df=='B',2,
                                     ifelse(df=='C',3,
                                            ifelse(df=='D',4,
                                                   ifelse(df=='E',5,
                                                          ifelse(df=='F',6,
                                                                 7)))))),],
                 lat=~Latitude,
                 lng=~Longitude,
                 group=df,
                 weight = 3,
                 radius=4,
                 stroke = F,
                 fillOpacity = 0.9,
                 label=~as.character(Local),
                 color="black")
  })

l %>%
  addPolygons(data = MGA_2020$geom, color = 'darkslategrey',fill = F, opacity = 0.9) %>% 
  addLayersControl(
    overlayGroups = names(quakes.df),
    options = layersControlOptions(collapsed = FALSE))%>%
  htmlwidgets::onRender("
        function() {
            $('.leaflet-control-layers-overlays').prepend('<label style=\"text-align:center\">Médico</label>');
        }
    ")
```